【裁判字號】    89,台上,6603
【裁判日期】    891102
【裁判案由】    違反槍砲彈藥刀械管制條例
【裁判全文】
最高法院刑事判決                              八十九年度台上字第六六○三號
    上  訴  人  乙○○
                甲○○
    右  一  人
    選任辯護人  史乃文律師
右上訴人等因違反槍砲彈藥刀械管制條例案件，不服台灣高等法院高雄分院中華民國
八十七年七月十四日第二審判決（八十七年度上訴字第五九六號，起訴案號：台灣高
雄地方法院檢察署八十六年度偵字第六二九六號），提起上訴，本院判決如左：
    主  文
原判決撤銷，發回台灣高等法院高雄分院。
    理  由
本件原判決認定張榮淋因曾遭人圍毆，且被人檢舉為流氓，經法院裁定感訓處分，懷
疑係其舊識黃書宗暗中唆使及檢舉所致，心有未甘，為求報復，乃邀集鍾榮明、邱崑
崙、上訴人甲○○、乙○○等人，基於共同以強暴手段剝奪黃書宗行動自由之犯意聯
絡，於民國八十六年三月六日十六時五十分許，由鍾榮明、張榮淋、邱崑崙、甲○○
、乙○○等共持可供軍事上狙擊、殺敵使用，具有殺傷力之西德製八ｍｍ半自動金屬
改造模型手槍一支、土造子彈六顆（由乙○○持有）以及不具殺傷力之不詳槍枝三支
、子彈數顆，在高雄縣大寮鄉○○○路願上海釣場會合後，由乙○○駕駛車牌Ｋ２
－一六○五號自用小客車附載張榮淋、邱崑崙、甲○○三人，鍾榮明另駕駛車牌Ｆ５
－二二八九號自用小客車至高雄市○○區○○路六一八巷一弄九號黃書宗經營之覺民
遊藝場，將黃書宗強行押上乙○○駕駛之Ｋ２－一六０五號自用小客車內，鍾榮明另
駕駛Ｆ５－二二八九號自用小客車尾隨在後，強押黃書宗前往高雄縣大寮鄉義和村溪
底砂石場附近普龍堂寺廟旁之貨櫃屋內向其理論，因張榮淋、邱崑崙、甲○○、乙○
○查覺有警察在附近巡邏而逃逸，鍾榮明則佯裝不知情，於當晚七時許將黃書宗載回
其住處。嗣經警循線於同日晚上，在高雄縣大寮鄉○○村○○路九十五號前逮捕乙○
○，並在其駕駛之自用小客車右前座椅下，查獲乙○○所持強押黃書宗之西德製八ｍ
ｍ半自動金屬改造模型手槍一支、土造子彈六顆（經鑑定後拆解二顆檢驗、試射二顆
，餘土造子彈二顆）等情。因而撤銷第一審關於論處上訴人甲○○、乙○○共同未經
許可，無故持有手槍罪刑部分之判決，改判論處其二人共同未經許可，無故持有改造
模型槍罪刑，固非無見。
惟查：(一)、刑事訴訟法第九十五條第一款（八十六年十二月十九日修正前為同條第一
項、第二項）規定「訊問被告應先告知犯罪嫌疑及所犯所有罪名，罪名經告知後，認
為應變更者，應再告知。」，乃犯罪嫌疑人及被告在刑事訴訟程序上受告知及聽聞之
權利，為行使防禦權之基本前提，旨在使犯罪嫌疑人及被告能充分行使防禦權，以維
程序之公平。法院如欲依刑事訴訟法第三百條規定而為判決，尤須於審判期日踐行上
開條款後段規定之程序，始能避免突襲性裁判，而確保被告之權益；否則如於辯論終
結後，逕行變更起訴書所引之法條而為判決，即已剝奪被告之正當法律程序之保障，
其判決當然為違背法令。原審訊問上訴人甲○○、乙○○時僅告知起訴書所載之意圖
勒贖而擄人及未經許可，持有手槍、子彈之罪名，而未告知原判決所認涉犯之未經許
可，無故持有改造模型槍、刑法第三百零二條第一項之妨害自由及同法第一百八十七
條之公共危險罪名，並命其等依該等罪名辯論（原審卷第八十九至九十三頁），遽行
判決，依上開說明，自屬於法有違。(二)、司法院大法官會議已於八十七年十二月十八
日作成釋字第四七一號解釋，就適用修正後槍砲彈藥刀械管制條例第十九條之法律見
解歧異而為之解釋，以保安處分之措施亦含社會隔離、拘束身體自由之性質，其限制
人民之權利，實與刑罰同，而謂該條例第十九條第一項不問對行為人有無預防矯治其
社會危險性之必要，一律宣付強制工作三年之部分，不合憲法第二十三條所定之比例
原則，應自解釋公布之日起不予適用。該解釋文所謂「犯該條例第十九條第一項所列
舉之罪，依個案情節符合比例原則部分，固應適用該條例宣告保安處分」云云，語焉
不詳。如犯罪在該條例修正公布施行前，而依個案情節符合比例原則者，究竟有無刑
法第二條第二項之適用？是否仍可依該新增之規定宣付強制工作？固有不同之解讀。
惟綜觀該號解釋全意旨，揭櫫現代法治國家保障人身自由之基本原則。保安處分中之
強制工作，本質上雖係為預防將來之犯罪行為、防衛社會需要而設，但其對人身自由
之限制，性質實與刑罰同，基於罪刑法定主義及法律不溯既往、法律安定性與法律可
預測性等原則，上開條例新增之強制工作處分規定不利於行為人，仍應適用不溯既往
及從新從輕原則。是在該條例修正公布施行前犯該條例第十九條第一項所列舉之罪者
，於該條例修正公布施行後為裁判時，不得依該條項規定宣告強制工作。原判決認定
上訴人等於前開時地未經許可，無故持有改造模型槍之犯罪時間，既在槍砲彈藥刀械
管制條例於八十六年十一月二十四日修正公布施行前，經就新舊法比較結果，以修正
前之舊法有利於上訴人，適用舊法論處，惟舊法並無該項保安處分之規定，原判決竟
依修正後槍砲彈藥刀械管制條例第十九條第一項規定均併予宣付強制工作之保安處分
，揆諸前開說明，與上述司法院大法官會議解釋之意旨相違背，亦有可議。上訴人等
上訴意旨分別指摘原判決關於其本人部分不當，尚非全無理由，應認有撤銷發回更審
之原因。
據上論結，應依刑事訴訟法第三百九十七條、第四百零一條，判決如主文。
中      華      民      國    八十九    年     十一     月      二      日
                              最高法院刑事第四庭
                                  審判長法官  董  明  霈
                                        法官  丁  錦  清
                                        法官  林  茂  雄
                                        法官  王  居  財
                                        法官  張  祺  祥
      右正本證明與原本無異
                                              書  記  官
中      華      民      國    八十九    年     十一     月      九      日


司法院資訊處製作；財團法人民間司法改革基金會備份。
